臺灣宜蘭地方法院民事判決　　　　　　　 95年度訴字第201號
原　　　告　甲○○
　　　　　　　　　　　100 .
訴訟代理人　陳建中律師
複代理人　　曾威龍律師
被　　　告　乙○○
當事人間請求拆屋還地等事件，本院於民國96年7月31日言詞辯
論終結，判決如下：
    主  文
被告應將坐落宜蘭縣宜蘭市○○段六六五地號土地上，如附圖所
示編號B-1、C-1、C-2部分，面積二十點八三平方公尺；同段六
六六地號土地上，如附圖所示編號A、B、C、C-4、D部分，面積
一一○點七三平方公尺；同段六七二地號土地上，如附圖所示編
號C-3部分，面積○點五一平方公尺之地上物拆除，並將坐落基
地騰空返還原告。
被告應給付原告新台幣壹拾萬壹仟陸佰壹拾元，及自民國九十
五年九月十五日起至清償日止按年息百分之五計算之利息。
原告其餘之訴駁回。
訴訟費用由被告負擔十分之九即新台幣萬貳仟伍佰貳拾陸元，
餘由原告負擔。
本判決原告請求被告拆屋還地部分於原告以新台幣玖拾捌萬元；
原告請求被告金錢給付勝訴部分於原告以新台幣肆萬仟元，為
被告供擔保後，得為假執行。
原告其餘假執行之聲請駁回。
    事實及理由
一、按訴狀送達後，原告不得將原訴變更或追加他訴。但請求之
    基礎事實同一、減縮應受判決事項之聲明者，不在此限。民
    事訴訟法第255條第1項第2、3款定有明文。原告本起訴主張
    被告應將其所有坐落宜蘭縣宜蘭市○○段666地號土地上，
    門牌號碼為宜蘭縣宜蘭市○○路18號房屋暨所附屬建物拆除
    ，並給付原告新台幣（下同）289,727元及法定遲延利息。
    嗣於本院審理時追加請求被告應將其所有坐落同段665、672
    及666地號土地（以下簡稱系爭土地）同屬於宜蘭縣宜蘭市
    ○○路18號房屋暨所附屬地上物拆除，並給付原告219,351
    元及法定遲延利息。核原告請求拆屋還地部分，同為屬於原
    告所有之宜蘭縣宜蘭市○○路18號房屋暨所附屬地上物，為
    同一之基礎事實；又金錢給付部分僅屬減縮應受判決事項之
    聲明，依前述說明，於法尚無不合，應予准許。
二、原告主張：系爭土地原為原告之被繼承人林紅蘅所有，嗣因
    林紅蘅於民國93年9月30日死亡，原告乃依法繼承而為所有
    人。被告之被繼承人張金水未經原告之同意，即在同段665
    地號土地上擅自以其所有如附圖所示編號B-1、C-1、C-2部
    分，面積20.83平方公尺；同段666地號土地上，如附圖所示
    編號A、B、C、C-4、D部分，面積110.73平方公尺；同段672
    地號土地上，如附圖所示編號C-3部分，面積0.51平方公尺
    之地上物占有使用系爭土地。前揭地上物嗣由被告繼承，被
    告無權占有使用系爭土地，為此依民法第767條規定，訴請
    被告拆屋還地及自90年6月16日起至95年6月15日止相當於5
    年租金之不當得利使用補償金219,351元，故聲明：(一)被告
    應將坐落同段665地號土地上，如附圖所示編號B-1、C-1、
    C-2 部分，面積20.83平方公尺；同段666地號土地上，如附
    圖所示編號A、B、C、C-4、D部分，面積110.73平方公尺；
    同段672地號土地上，如附圖所示編號C-3部分，面積0.51平
    方公尺之地上物拆除，並將坐落基地騰空返還原告。(二)被告
    應給付原告219, 351元及自起訴狀繕本送達翌日起至清償日
    止，按年息5%計算之利息。(三)願供擔保請准宣告假執行。
三、被告則以：系爭地上物固為其父張金水所興建，並由伊繼承
    ，惟之前大約1、20年前曾繳過租金，是原告後來沒有來收
    租金等語資為抗辯，並答辯聲明：駁回原告之訴及其假執行
    之聲請。
四、原告主張系爭土地為其所有，被告所有之門牌號碼宜蘭縣宜
    蘭市○○路18號房屋暨附屬地上物占用上揭土地，情形如附
    圖標示B-1、C-1、C-2、A、B、C、C-4、D、C-3部分。又前
    揭地上物為被告之父張金水所興建，並由被告繼承之事實，
    業據原告提出土地登記謄本、林紅蘅除戶戶籍謄本、收養登
    記申請書、台灣士林地方法院82年度養聲字第34號裁定及其
    確定證明書各1份及現場照片2張為證，並經本院95年7月9日
    現場履勘後囑託宜蘭縣宜蘭地政事務所繪製複丈成果圖即如
    附圖1份在卷可參，且為被告所不爭執，堪信為真實。被告
    雖辯稱伊係基於租賃關係占有使用系爭土地云云，惟已為原
    告所否認，被告對此有利於己之事實，無法舉證以實其說，
    則原告主張被告無正當權源占有系爭土地，應可採信。
五、按所有人對於無權占有或侵奪其所有物者，得請求返還之。
    對於妨害其所有權者，得請求除去之。民法第767條前段、
    中段定有明文。本件被告占用系爭土地無正當權源，已如前
    述，從而，原告本於所有權之作用，請求被告應將坐落同段
    665地號土地上，如附圖所示編號B-1、C-1、C-2部分，面積
    20.83平方公尺；同段666地號土地上，如附圖所示編號A、B
    、C、C-4、D部分，面積110.73平方公尺；同段672地號土地
    上，如附圖所示編號C-3部分，面積0.51平方公尺之地上物
    拆除，並將坐落基地騰空返還原告，洵屬正當，應予准許。
六、次按無法律上之原因而受利益，致他人受損害者，應返還其
    利益，民法第179 條定有明文；又無權占有他人土地，可能
    獲得相當於租金之利益，為社會通常之觀念，最高法院61年
    台上字第1695號判例意旨可資參照，被告無法律上之原因受
    利益致原告受有損害，應返還其利益，其所受利益為使用本
    身，而依其性質不能返還時，揆諸前揭判例，核以「相當之
    租金」為其返還之價額。查被告無權占有系爭土地，因此受
    有相當於租金之利益，致原告受有損害，原告自可向被告請
    求相當於租金之不當得利。再城市地方之房屋租金及建築房
    屋之基地租金，依土地法第97條第1項規定，以不超過土地
    及其建築物申報價額年息10%為限，另土地法第97條第1項之
    所謂年息10%為限，乃指租金之最高限額而言，要無必須照
    申報價額年息10%計算之，尚須斟酌基地之位置，工商繁榮
    程度、使用人利用基地之經濟價值、所受利益，彼等關係及
    社會感情等情事，以為決定（最高法院68年台上字第371號
    判例意旨參照）。本院斟酌系爭土地坐落位置係於宜蘭縣宜
    蘭市○○路，步行約1分鐘可至中山路與津梅路交岔口，中
    山路路寬約20公尺，自中山路步行1分鐘可至力行國小，車
    行約10分鐘可至宜蘭市火車站，鄰近均為住宅，惟房屋難稱
    新穎，供己居住使用之利益等情（有勘驗筆錄及現場照片可
    參），認應以系爭土地申報地價年息6%計算相當於不當得利
    之租金為適當，爰依附表所示計算式，並以系爭土地申報地
    價年息6%計算之，則所獲得相當於租金之不當得利為
    131,610元（219350.576x0.6≒131610，小數點以下四捨五
    入）。則原告依據不當得利之法律關係，請求被告給付之不
    當得利使用補償金131,610元及自起訴狀繕本送達翌日即95
    年9月15日起至清償日止按年息5%計算之利息，為有理由，
    應予准許。逾此部分，即無理由，應予駁回。
七、假執行之宣告：原告勝訴部分陳明願供擔保，聲請准許宣告
    假執行，經核尚無不合，爰分別酌定相當金額宣告之。至原
    告敗訴部分，其假執行聲請已失所附麗，應予駁回。
八、訴訟費用負擔之依據：民事訴訟法第79條。並確定訴訟費用
    額（即第一審裁判費31,690元及測量費4,450元合計36,140
    元，被告應負擔10分之9即32,526元）如主文第4項所示。
中　　華　　民　　國　　96　　年　　8 　　月　　28　　日
                  臺灣宜蘭地方法院民事庭
                      法　官  郭淑珍
正本與原本無異。
如對本判決上訴，須於判決送達後20日內提出上訴狀 (須附繕本
)。
中　　華　　民　　國　　96　　年　　8 　　月　　29　　日
                      書記官  藍友隆
